【裁判字號】    90,上更(一),282
【裁判日期】    900905
【裁判案由】    偽造有價證券等
【裁判全文】
臺灣高等法院刑事判決                          九十年度上更(一)字第二八二號
    上  訴  人
    即  被  告  乙○○
    指定辯護人  本院甲○辯護人
右上訴人因偽造有價證券等案件，不服臺灣板橋地方法院八十六年度訴字第一二四三
號，中華民國八十七年六月十八日第一審判決（起訴案號：臺灣板橋地方法院檢察署
八十五年度偵字第一七五七四號）提起上訴，經本院判決後，由最高法院發回更審，
本院判決如左：
    主  文
原判決撤銷。
乙○○連續意圖為自己不法之所有，以詐術使人將本人之物交付，處有期徒刑拾月；
又意圖為自己不法之所有，以詐術取得財產上不法之利益，處有期徒刑肆月；應執行
有期徒刑壹年。
    事  實
一、乙○○於民國（下同）八十三年十月一日設立今世界電器有限公司（下稱今世界
    公司），址設臺北縣新莊市○○路二之十一號一樓，約定以丁○○（原名黃愛月
    ）為該公司名義上之代表人，並以今世界公司之名義向臺灣省合作金庫土城支庫
    申請設立支票存款戶（帳號九○六五號），以今世界公司之公司印鑑章及丁○○
    之個人「黃愛月」印章作為該支票存款戶之印鑑章，丁○○並概括授權乙○○基
    於業務上之需要得使用今世界公司及「黃愛月」之前開印章。八十四年五、六月
    間，乙○○明知若欲以公司名義出具票據，須以今世界公司及代表人黃愛月之印
    鑑章蓋於票據上，否則因印鑑不符，支票無法兌付，詎其竟意圖為自己不法之所
    有，基於概括犯意，在臺北縣新莊市○○路二之十一號一樓之今世界公司內，連
    續以今世界公司之印鑑章蓋用於如附表一編號一至八所示之支票上，並於公司印
    鑑章旁蓋上自己之個人印章，再分別將其中四紙票據交付予上展家電股份有限公
    司（下稱上展公司）、太設湯姆笙家電股份有限公司（下稱太設湯姆笙公司）、
    極尚貿易有限公司（下稱極尚公司），用以向上開公司訂購今世界公司或其自己
    經營之德金電器店所需之貨物，其中一張則用以與不知情之簡文華訂定租約時，
    作為支付房屋租金之用，致上開之人均陷於錯誤，而分別詐得如附表一編號一至
    四所示之財物，及附表一編號五財產上不法利益，共計一百二十二萬七千五百元
    ；另三張則分別交付李陳素、錢生、葉阿乞供作新債清償以調借現款，致李陳素
    、錢生、葉阿乞均陷於錯誤而分別交付如附表一編號六至八所示之票面金額共計
    七十九萬五千六百元予乙○○。
二、案經黃愛月訴請臺灣板橋地方法院檢察署檢察官偵查起訴。
    理  由
一、訊據上訴人即被告乙○○否認上開如附表一所示編號一至八之支票八紙，金額共
    計二百零二萬三千一百元，係伊所簽發，並辯稱該八紙支票係伊職員蓋錯今世界
    公司負責人印鑑章所致云云。惟查：
    (一)被告係故意讓支票上之印鑑章不符等情，業據其於原審中供稱：會印鑑不符，
      是我想讓票看起來像客票，金主才會同意，到期後，黃（指告訴人丁○○）再
      持章至銀行補章云云（見原審卷第二六五頁及反面）。足認被告確知該支票上
      之印鑑章並非蓋今世界公司之名義負責人「黃愛月」之印章，而係蓋用自己之
      印章，且其目的係為讓收受該支票之人陷於錯誤而交付財物或提供房屋供其使
      用，是被告嗣後辯稱係伊職員蓋錯章云云等語顯非屬實，純係卸責之詞。
    (二)次依太設湯姆笙公司之員工彭坤成、上展公司之員工李松華及房屋出租人簡文
      華、證人葉阿乞、李陳素等人於原審中均分別證稱，渠等所持有之支票係乙○○所交付（分見原審卷第一二九頁反面、第一三○頁、第一六一頁、第一八九
      頁），惟衡諸常情，上開支票既係乙○○所交付，則縱有職員蓋錯印章等情，
      伊於交付當時實不可能未查知，而任由該印鑑不符之支票流通出去，是亦足證
      其上開辯稱顯非屬實。而被告既知悉所交付之支票有印鑑不符等情，卻仍持以
      交付他人，用以詐騙財物或現款，被告確有施用詐術之故意及行為，顯無庸疑
      。況支票若有印鑑不符等情必會遭退票，此應為一般曾使用票據之人所知悉，
      而上開人等既願意收受被告所交付之票據，顯係誤認該票據係屬無問題之票據
      ，始會願意收受，並交付財物或提供房屋交其使用，足見上開人等確因被告施
      行詐術致陷於錯誤而交付財物等情，委毋庸疑。
    (三)再按，刑法第二百零一條第一項之偽造有價證券罪，所稱「偽造」乃指無權簽
      發之人，冒用他人名義簽發該有價證券為構成要件，茍行為人基於本人之授權
      ，或其他原因，對於該有價證券本即有權簽發者，縱令其簽發之有價證券內容
      係屬虛偽之意思表示，尚無偽造行為之可言，自難令負偽造有價證券罪責（最
      高法院八十二年台上字第二○九號判決意旨參照）。本件被告開立上開票據向
      其他公司訂購今世界公司之貨物固屬有權簽發（其理由詳如後述），惟開立票
      據持向他人借款部分則仍屬無權簽發，然無論被告係屬有權或無權簽發票據之
      行為，其既非冒用他人名義而簽發票據，則與偽造有價證券之要件有違，雖依
      前述，被告之意係在以今世界公司之名義出具票據，惟該票據既對今世界公司
      不生效力（未蓋代表人印鑑章，發票行為未完成），則對該公司亦無偽造有價
      證券之可言，自不殆言。
    (四)依上所述，被告犯行事證明確，堪以認定，核無再行傳喚該公司職員張素雲之
      必要，附此敘明。
二、核被告所為，係犯刑法第三百三十九條第一項之詐欺取財罪及同條第二項之詐欺
    得利罪。被告先後多次詐欺取財之行為，時間緊接，手段相同，反覆為之，所犯
    復係同一罪名之罪，顯係基於概括之犯意而為，應依連續犯之規定論以一罪，並
    依法加重其刑。所犯上開詐欺取財及詐欺得利二罪，犯罪構成要件不同，應分論
    併罰。公訴人認被告所為係成立偽造有價證券罪，其起訴法條尚有未洽，應予變
    更。按起訴書併列附表三紙，共計三十六紙支票，惟其中起訴書第三頁正面上側
    之附表所列之支票號碼0000000號、0000000號、0000000
    號、0000000號、0000000號係屬如附表一編號七、三、四、二、
    六號之支票所重複列計，此部分當屬誤載，併予指明。
三、原審予以論科，固非無見，惟查（一）被告以印鑑不符，明知無法兌現之支票持
    向他人詐取財物，其所為應成立詐欺罪，但以其自己名義開立票據，尚非偽造有
    價證券之行為（理由詳如後述）原審以偽造有價證券論科，即有未洽。（二）因
    偽造有價證券本含有詐欺性質，公訴人雖未起訴，本院仍得併予審理。（三）被
    告持以行使詐取財物或詐欺得利之八紙支票，既已因被告之行使而非屬其所有，
    即無依刑法第三十八條第一項第二款之規定予以宣告沒收之問題，原判決關於此
    部分亦應併予更正。被告上訴仍執陳詞，否認犯罪，固非可採，惟原判決既有上
    開可議，自應由本院予以撤銷改判。爰審酌被告之素行、犯罪動機、目的、手段
    、所圖得不正利益高達二百多萬元等情，量處如主文第二項所示之刑，並定應執
    行刑，以資懲儆。又如附表一所示之支票八紙，係被告供犯罪所用之物，惟該支
    票既因被告行使而非屬被告所有，本院自不得予以沒收，併予敘明。
四、公訴意旨另略以：被告乙○○於民國八十三年十月一日因與黃愛月（即丁○○之
    原名）合資經營今世界電器有限公司（下稱今世界公司），而以黃愛月為該公司
    之代表人，並約定乙○○因業務上須要須用黃愛月名義印章時，應徵得黃愛月同
    意始得為之。詎乙○○竟自八十四年四月間起，即基於意圖供行使之用之概括犯
    意，並未經徵得黃愛月之同意，連續盜蓋黃愛月所有之印章於其保管之今世界公
    司支票之上，偽造如卷附台灣省合作金庫土城支庫臚列之退票支票（詳如附表二
    所示）後行使，並經退票在案，而認定被告所為係犯刑法第二百零一條第一項、
    第二項偽造有價證券罪之連續犯云云。
五、按犯罪事實應依證據認定之，無證據不得推定其犯罪事實，刑事訴訟法第一百五
    十四條定有明文。次按告訴人之告訴，係以使被告受刑事追訴為目的，是其陳述
    是否與事實相符，仍應調查其他證據以資審認；復按認定事實所憑之證據，其為
    訴訟上之證明，須達於通常一般人均不致有所懷疑，而得確信其為事實之程度者
    ，始得據為有罪之認定；倘其證明尚未達到此一程度，而有合理之懷疑存在時，
    尚難為有罪之認定基礎（最高法院五十二年台上字第一三○○號判例、七十六年
    臺上字第四九八六號判例意旨參照）。
    (一)訊據被告乙○○固不否認有簽發票據之行為，惟辯稱：丁○○是伊之員工，金
      世界電器股份有限公司是伊開的，伊用丁○○的名字當負責人，丁○○有同意
      ，惟丁○○並未真正入股，支票的帳戶是伊與丁○○一起去聲請，票是伊在使
      用，印鑑放在伊那邊，使用支票不需告知丁○○云云。
    (二)經查，告訴人丁○○雖於原審及本院中分別指稱，今世界公司實際上係伊在做
      ，戶頭是伊開的，而被告僅係股東，事實上不管任何事；另伊與被告係合夥關
      係，伊出資三百萬元，並將該三百萬元現金交給會計師丙○○云云。惟揆諸丁○○於偵查中曾供稱：當時是由會計師拿三百萬元出來，存入我名下，辦完登
      記才又還會計師；且合夥時並無拿三百萬元出來云云（見八十四年偵緝字第四
      八八號偵查卷第二六頁反面、第二七頁）。本院調查時告訴人改稱伊將出資額
      三百萬元交予會計師丙○○云云，然質之證人丙○○則否認其事，足認在成立
      今世界電器公司當時，黃女並未出資，只是由會計師拿三百萬存入黃女名下，
      辦完登記即歸還會計師，黃女於嗣後之審理程序中雖一再指稱，伊確有提領三
      百萬元之現金交予被告，惟對於提領方式、交付時間均無法明確陳述，亦無法
      提出任何證據以實其說，則對其此部分指稱顯難採信，至其雖指稱今世界公司
      之設立登記事項卡上有黃愛月出資額三百萬元之登載等情，惟依核告訴人之前
      開供稱，縱告訴人實際並未出資，惟該登記事項卡上會有該項登載並非不無可
      能，足認被告稱告訴人黃女僅係名義負責人等語，並非全無可採。此外，由被
      告與黃女二人所簽契約書之內容以觀，其中第四條規定：今世界電器有限公司
      營業盈餘損益，甲方（即告訴人丁○○）確認與乙方（即被告）無關，甲方不
      得追求乙方任何責任。按倘告訴人確有出資經營該公司，且為實際經營該公司
      者，則在契約書有此種記載顯有悖常情。再依被告於書立交由黃女收執之切結
      書中亦表明：立切結書人乙○○，因對今世界電器有限公司代表人黃愛月保證
      ，對該公司之營業如有違規，或不法經營情事及債務糾紛問題發生，由立切結
      書人願負法律上完全之責任云云，足見今世界公司之營運確由被告實際負責應
      屬無訛。按今世界公司之營運既由被告負責，則被告為業務上之需要，而簽發
      支票，似難認其為無權簽發。
    (三)至被告於自白書第二點上雖記載：立自白書人與黃愛月共創設立今世界電器有
      限公司伊始在合作金庫土城支庫設立甲存帳戶係由立自白書人擅自所設自始至
      終簽發票據全部由立自白書人之手中簽發，黃愛月毫不知情，與黃愛月完全無
      關云云等語。惟上開支票係由告訴人同意申領，並供今世界電器公司使用，而
      由被告與告訴人共同前往開戶使用等情，業據告訴人陳明在卷，顯與該自白書
      上所書該支票帳戶係由被告擅自所設，且自始至終告訴人均不知被告簽發票據
      使用等情不符，自不能採為不利於被告之證據。再被告辯稱伊簽立該紙自白書
      之目的係為幫告訴人脫罪，該內容並非真實云云，衡諸告訴人前所涉之強盜罪
      嫌確因被告書立之自白書而獲檢察官為不起訴處分等情，被告所辯亦非全無所
      據。
    (四)又據本件告訴人稱，伊申領票據後，由伊與被告共同使用該支票，而印鑑則放
      在公司辦公室云云，足見告訴人並未自行保管該印鑑，再依與今世界電器公司
      交易頻繁之太設湯姆笙員工彭坤成及上展公司員工李松華均證稱，今世界電器
      公司之票據均係由被告所交付，足認平日實際開票交付客戶之人係屬被告，按
      以今世界電器公司與客戶交易之頻繁程度，實不可能每張票據之發票行為均須
      經過告訴人之同意，況今世界電器公司並非於事發前伊始成立，該公司於事發
      之前亦應陸續開出多數票據，惟告訴人僅對事發後由被告開出遭退票之附表一
      、二表示並未授權，衡情亦屬有悖，況授權行為並不以明示為限，默示授權亦
      屬合法，告訴人既於雙方契約上明文授權被告於對今世界電器公司有須用告訴
      人之名義印章時，得經告訴人之同意使用之，是綜上觀之，當認告訴人對於被
      告為業務上之需要而簽發票據之行為已有概括授權為是，況亦無被告盜用印章
      之積極證據，告訴人一再指稱被告無權簽發支票云云等情，應係為規避債務，
      核無足取，此外，復無其他積極證據足茲證明被告有偽造有價證券之犯行，即
      應為被告無罪之認定。
六、綜上所述，本件除告訴人之指訴外，並無其他證據足茲認定被告之犯行，是被告
    上訴指摘原判決此部分不當為有理由，應予撤銷改判，惟公訴人認被告此部分因
    與前開科刑部分有實質上一罪之關係，爰不另為無罪之諭知，附此敘明。
七、又本件公訴人雖另以被告亦偽造票據號碼為0000000號，金額五十萬元，
    發票日為八十四年五月三十一日之支票一紙，因認被告此部分亦涉有刑法第二百
    零一條第一項之意圖供行使之用而偽造有價證券罪云云。惟查該紙票據號碼為0
    000000號之支票，經原審向臺灣省合作金庫查詢結果，係屬他戶退票而誤
    填，有臺灣省合作金庫土城支庫八十六年九月十五日合金土城字第四一五一號
    函附卷可憑，是該紙支票既非以今世界電器公司為發票人，而係該行庫函復臺灣
    板橋地方法院檢察署時所誤填，足證該紙支票並非被告所偽造，尚難認被告此部
    分亦涉有行使偽造有價證券罪，惟同上理由，公訴人認此部分與前開有罪部分間
    係有實質裁判上一罪之關係，仍不另為無罪之諭知。
據上論斷，應依刑事訴訟法第三百六十九條第一項前段、第三百六十四條、第二百九
十九條第一項前段、第三百條，刑法第五十六條、第三百三十九條第一項、第二項、
第五十一條第五款，罰金罰鍰提高標準條例第一條前段，判決如主文。
本案經檢察官郭啟東到庭執行職務。
中      華      民      國     九十     年      九      月      五      日
                            臺灣高等法院刑事第二十一庭
                                審判長法  官  葉  騰  瑞
                                      法  官  江  國  華
                      法  官  莊  明  彰
右正本證明與原本無異。
檢察官如不服本判決應於收受送達後十日內向本院提出上訴書狀，其未敘述上訴之理
由者並得於提起上訴後十日內向本院補提理由書（均須按他造當事人之人數附繕本）
。
被告不得上訴。
                                      書記官  廖  嫣  雯
中      華      民      國     九十     年      九      月      六      日
附錄：本判決論罪科刑法條全文
刑法第三百三十九條
意圖為自己或第三人不法之所有，以詐術使人將本人或第三人之物交付者，處五年以
下有期徒刑、拘役或科或併科一千元以下罰金。
以前項方法得財產上不法之利益或使第三人得之者亦同。
前二項之未遂犯罰之。
附表一：
┌─┬───────┬───┬───────┬─────┬───────┐
│編│票  據  號  碼│發票日│金          額│提  示  人│退  票  理  由│
│號│              │      │（新  臺  幣）│          │              │
├─┼───────┼───┼───────┼─────┼───────┤
│１│0000000│6.│二十六萬五千六│太設湯姆笙│存款不足      │
│  │      │      │百元          │家電股份有│印鑑不符      │
│  │              │      │              │限公司    │              │
├─┼───────┼───┼───────┼─────┼───────┤
│２│0000000│5.│三十萬元      │同右      │存款不足      │
│  │              │      │              │          │印鑑不符      │
├─┼───────┼───┼───────┼─────┼───────┤
│３│0000000│5.│五萬元        │上展家電股│存款不足      │
│  │              │      │              │份有限公司│印鑑不符      │
├─┼───────┼───┼───────┼─────┼───────┤
│４│0000000│5.│十四萬七千八百│極尚貿易有│存款不足      │
│  │              │      │元            │限公司    │印鑑不符      │
├─┼───────┼───┼───────┼─────┼───────┤
│５│0000000│5.│四十六萬四千一│簡文華    │存款不足      │
│  │              │      │百元          │      │印鑑不符      │
├─┼───────┼───┼───────┼─────┼───────┤
│６│0000000│6.18.│十八萬五千元  │李陳素    │存款不足      │
│  │              │      │              │          │印鑑不符      │
├─┼───────┼───┼───────┼─────┼───────┤
│７│0000000│5.│二十六萬五千元│錢生      │存款不足      │
│  │              │      │              │          │印鑑不符      │
├─┼───────┼───┼───────┼─────┼───────┤
│８│0000000│5.│三十四萬五千六│葉阿乞    │存款不足      │
│  │              │      │百元          │          │印鑑不符      │
└─┴───────┴───┴───────┴─────┴───────┘
附表二：
┌─┬───────┬───┬───────┬─────┬───────┐
│編│票  據  號  碼│發票日│金          額│提  示  人│退  票  理  由│
│號│              │      │（新  臺  幣）│          │              │
├─┼───────┼───┼───────┼─────┼───────┤
│１│0000000│6.│四十二萬元    │上展家電股│存款不足      │
│  │              │      │              │份有限公司│              │
├─┼───────┼───┼───────┼─────┼───────┤
│２│0000000│7.10.│四十三萬元    │同右      │存款不足      │
├─┼───────┼───┼───────┼─────┼───────┤
│３│0000000│7.│四十八萬元    │上展家電股│存款不足      │
│  │              │      │              │份有限公司│              │
├─┼───────┼───┼───────┼─────┼───────┤
│４│0000000│6.│四十五萬元    │同右      │存款不足      │
├─┼───────┼───┼───────┼─────┼───────┤
│５│0000000│6.│四十八萬元    │同右      │存款不足      │
├─┼───────┼───┼───────┼─────┼───────┤
│６│0000000│5.│四十一萬二千五│同右      │存款不足      │
├─┼───────┼───┼───────┼─────┼───────┤
│７│0000000│6.10.│四十三萬元    │同右      │存款不足      │
├─┼───────┼───┼───────┼─────┼───────┤
│８│0000000│5.│四十萬元      │同右      │存款不足      │
├─┼───────┼───┼───────┼─────┼───────┤
│９│0000000│5.│三十萬元      │同右      │存款不足      │
├─┼───────┼───┼───────┼─────┼───────┤
│１０│0000000│5.│四十三萬元    │同右      │存款不足      │
├─┼───────┼───┼───────┼─────┼───────┤
││0000000│5.│四十二萬元    │同右      │存款不足      │
├─┼───────┼───┼───────┼─────┼───────┤
││0000000│5.│四十一萬元    │同右      │存款不足      │
├─┼───────┼───┼───────┼─────┼───────┤
││0000000│5.12.│六十萬元      │同右      │存款不足      │
├─┼───────┼───┼───────┼─────┼───────┤
││0000000│5.15.│四十萬元      │同右      │存款不足      │
├─┼───────┼───┼───────┼─────┼───────┤
││0000000│5.15.│六十萬元      │同右      │存款不足      │
├─┼───────┼───┼───────┼─────┼───────┤
││0000000│5.19.│二十萬元      │陳榮貴    │存款不足      │
├─┼───────┼───┼───────┼─────┼───────┤
││0000000│5.10.│四十三萬元    │上展家電股│存款不足      │
│  │              │      │              │份有限公司│              │
├─┼───────┼───┼───────┼─────┼───────┤
││0000000│5.10.│四十三萬元    │同右      │存款不足      │
├─┼───────┼───┼───────┼─────┼───────┤
││0000000│5.10.│三十八萬元    │同右      │存款不足      │
├─┼───────┼───┼───────┼─────┼───────┤
││0000000│5.12.│二十一萬五千元│劉柳明    │存款不足      │
└─┴───────┴───┴───────┴─────┴───────┘


司法院資訊處製作；財團法人民間司法改革基金會備份。
